臺灣宜蘭地方法院刑事判決　　　　　　　　　　　　　　九十年度易字第五三七號
　　公　訴　人　臺灣宜蘭地方法院檢察署檢察官
　　被　　　告　壬○○
　　被　　　告　己○○
右列被告等因重利案件，經檢察官提起公訴（九十年度偵字第一九七七號），本院判
決如左：
    主  文
壬○○、己○○共同以乘他人貸以金錢，而取得與原本顯不相當之重利為常業，各處
有期徒刑陸月，如易科罰金，均以參佰元折算壹日。
    事  實
一、壬○○、己○○基於犯意之聯絡，自民國八十九年十月間起，在自由時報分類廣
    告欄刊登貸款廣告，以招徠經濟拮据急迫之不特定人，並以000000000
    0號行動電話為聯絡工具，二人各出資一半，由壬○○負責放款、收帳，再由己○○負責聯絡接聽電話，由己○○駕駛Ｕ三─二一五八號自用小客車，與壬○○
    騎乘ＷＵＭ─四一二號機車，共同乘如附表所示之卯○○、寅○○○、乙○○、
    巳○○、丁○○、丑○○、戊○○、辛○、子○○、庚○○、癸○○、辰○○、
    丙○及甲○○人處於經濟拮据之急迫窘境，急需用錢之際，以身分證及開立面額
    相當於本金之本票為擔保，並於放款時先預扣第一期利息，貸與較洽談數額為少
    之金錢，並收取如附表所示與原本顯不相當之重利，且均恃以維生，而以之為常
    業。嗣壬○○前往宜蘭市運動公園旁「喜宴餐廳」向甲○○收取利息五千五百元
    時，為警查獲，並扣得借款明細一紙、如附表所示之身分證、本票、支票及供貸
    放之款項新臺幣（下同）三萬七千四百元，與已收取甲○○之利息六千四百元（
    已領回），而循線偵悉上情。
    理  由
一、右揭事實，業據被告壬○○、己○○於本院調查、審理中均供承不諱，核與被害
    人卯○○、寅○○○、乙○○、甲○○、丙○於警訊、偵查中及巳○○、辛○、
    丁○○於本院調查中證述情節大致相符，並有如附表所示身分證、本票、支票及
    收款明細各一紙在卷可稽。雖證人丑○○、戊○○、子○○、庚○○、癸○○、
    辰○○經本院合法通知傳喚未到庭陳述，惟渠等亦均有身分證、駕照及以渠等名
    義開立之本票扣案可資參酌，堪信被告壬○○、己○○於本院調查、審理中就以
    顯不相當之利益將金錢貸予如附表所示之十四人等情不虛。又就貸放款之方式，
    被告己○○於本院調查中陳稱：我們一人出資二萬元合夥經營，每十天為一期，
    看對方借款之金錢多少來算利息，每次付款前，均先扣除一期的利息，並且扣留
    身分證、本票為抵押，我負責放款、收帳；被告己○○則陳稱：我負責接聽電話
    ，但大部分我們都是一起去放款收款等語（見本院九十一年一月四日訊問筆錄）
    ，顯見二人對於重利之犯行互有犯意聯絡及行為分擔至為明確。而被告壬○○騎
    乘ＷＵＭ─四一二號機車與被告己○○駕駛其所有Ｕ三─二一五八號自用小客車
    前往收放款等情經被害人等指訴綦詳，同經本院依職權向交通部公路局臺北區監
    理所宜蘭監理站調取車籍資料核閱屬實，此有該站九十一年一月十日九一北監宜
    字第九一００五三八號函、車籍作業系統─查詢認可資料表各一件存卷可憑。茲
    查民間利息通常為月息二、三分（即百分之二、三），為一般有民間資金往來經
    驗者所熟知，相關報章雜誌對銀行及民間利息之起落，亦時有報導，此為公眾週
    知之事實，本件被告壬○○、己○○貸款予如附表所示之人，於放款時採採取預
    扣第一期利息之方式，使借款之人實際取得之金額少於帳面借款額，並以八天、
    十天不等為一期，依此推算，每月利息約百分之九至三百不等，依民間借貸習慣
    及金融市場動態等客觀情況判斷，顯然已超出一般行情甚多，與原本顯不相當，
    自屬重利（最高法院八十四年度臺上字第五○六一號、臺灣高等法院高雄分院八
    十四年度上訴字第一八四一號判決可資參照），且已遠逾法定最高利率週年利率
    百分之二十以上，實為與原本顯不相當之重利，是被告二人以此方法對不特定人
    貸放金錢收取與原本顯不相當之重利之事實甚明。惟就貸款之實際數額及利息計
    算方式，恐因時間已久，記憶模糊，致被告壬○○、己○○與被害人間之供述略
    有未合，然核其所言，均係貸與金額而收取與原本顯不相當之重利，尚無解於其
    犯罪之成立。又被害人寅○○○、甲○○均陳稱當時係因缺錢才向地下錢莊借錢
    等語（見九十年度偵字第一九七七號卷第七頁背面、第十頁背面），餘等雖未說
    明，但亦可推知應係於相同之經濟狀況，顯見被告二人確係乘人急迫之際，貸與
    款項，藉此獲得顯不相當之重利甚明。末按刑法上之常業犯，係指反覆以同種類
    之行為目的之社會活動之職業性犯罪而言，亦即恃犯罪以維生。被告壬○○於偵
    查中即自承當時職業係經營地下錢莊（見九十年度偵字第一０三二號卷第四頁背
    面），被告二人並於本院審理中均陳稱：當時沒有職業，只有做這個而已，以這
    個為業等語（見九十一年八月二十七日訊問筆錄），堪信被告二人確以此重利行
    為恃以維生之主觀意思，復有客觀之事實表現，顯有以此營生之意至明。
    綜上所述，本件事證明確，被告壬○○、己○○二人犯行，均堪以認定，應依法
    論科。
三、被告壬○○、己○○二人明知社會上有因急迫而舉債濟急之情形，竟預定苛刻條
    件，於報紙上登載廣告，以招徠急迫亟需用錢之不特定人，一俟他人告貸，即貸
    與金錢並收取與原本顯不相當之重利，藉以博取重利為常業，核被告二人所為，
    均應係犯刑法第三百四十五條之常業重利罪，公訴意旨漏未斟酌此點，而認被告
    係犯刑法第三百四十四條之重利罪，尚有未洽，惟其基本事實同一，本院自應予
    以審理，並變更其起訴法條。又被告二人對於上開犯行之實施，互有犯意聯絡與
  行為分擔，均為共同正犯。爰審酌被告二人為貪圖私利，竟擅自經營貸款收取重
    利之業務，危害社會私經濟秩序非輕，復參酌其犯罪手段、放款金額非鉅、借款
    人數、放款利息額度，並未以暴力催討欠款及犯罪後坦承犯行，態度尚佳等一切
    情狀，分別量處如主所示之刑，並均諭知易科罰金折算標準，以示懲儆。
據上論結，應依刑事訴訟法第二百九十九條第一項前段、第三百條，刑法第二十八條
、第三百四十五條、刑法第四十一條第一項前段，罰金罰鍰提高標準條例第一條、第
二條，判決如主文。
本案經檢察官林慧到庭執行職務。
中      華      民      國    九十一    年     九     月       十       日
                                      臺灣宜蘭地方法院刑事第二庭
                                          審判長法  官  黃  永  勝
                                                法  官  鄭  貽  馨
                                                法  官  郭  顏  毓
右正本證明與原本無異。
如不服本判決，應於判決送達後十日內向本院提出上訴狀。（應附繕本）
                                                書記官  莊  淑  茹
中      華      民      國    九十一    年     九     月      十三      日
附錄本案論罪科刑法條全文：
刑法第三百四十四條
乘他人急迫、輕率或無經驗貸以金錢或其他物品，而取得與原本顯不相當之重利者，
處一年以下有期徒刑、拘役或科或併科一千元以下罰金。
刑法第三百四十五條
以犯前條之罪為常業者，處五年以下有期徒刑，得併科三千元以下罰金。
附表：
┌──┬──────┬────┬────┬─────────┬─────┐
│編號│ 日      期 │貸 款 人│貸款本金│ 利 息 計 算 方 式│ 擔保物品 │
│    │            │        │（新台幣│                  │ 及扣案物 │
│    │  （民國）  │        │：元）  │                  │          │
├──┼──────┼────┼────┼─────────┼─────┤
│ １ │九十年一月十│卯○○  │四萬元  │每十天利息一萬元  │身分證一張│
│    │五日        │        │        │月息百分之七十五  │          │
│    │            │        │        │                  │面額五萬元│
│    │            │        │        │                  │支票與本票│
│    │        │        │        │                  │各一紙    │
├──┼──────┼────┼────┼─────────┼─────┤
│ ２ │八十八年八、│寅○○○│五萬元  │每十天利息三千元，│身分證一張│
│    │九月間      │        │        │月息百分之二十。  │（未扣案）│
│    │            │        │        │                  │本票五萬元│
│    │            │        │        │                  │一張（已撕│
│    │            │        │        │                  │毀）      │
├──┼──────┼────┼────┼─────────┼─────┤
│ ３ │八十九年十月│乙○○  │二萬元  │每十天利息三千元，│身分證一張│
│    │二十九日    │        │        │月息百分之五十二。│、面額二萬│
│    │            │        │        │                  │元之本票一│
│    │            │        │        │                  │紙        │
│    │            │        │        │                  │          │
├──┼──────┼────┼────┼─────────┼─────┤
│ ４ │八十九年八月│巳○○  │四萬元  │每十天利息四千元，│身分證一張│
│    │十八日      │        │        │月息百分之三十三。│（未扣案）│
│    │            │        │        │                  │面額一萬元│
│    │            │        │        │                  │之本票一紙│
│    │            │        │        │                  │          │
├──┼──────┼────┼────┼─────────┼─────┤
│ ５ │八十八年十一│丁○○  │一萬元二│每十天利息六百元，│身分證一張│
│    │月四日      │        │次      │月息百分之九      │、本票二萬│
│    │            │        │        │                  │元        │
│    │            │        │        │                  │          │
│    │            │        │        │                  │          │
├──┼──────┼────┼────┼─────────┼─────┤
│ ６ │八十九年八月│丑○○  │四萬元  │每十天利息七千元，│身分證一張│
│    │十日        │        │        │月息百分之六十三。│、面額三萬│
│    │            │        │        │                  │五千元之本│
│    │            │        │        │                  │票一紙    │
├──┼──────┼────┼────┼─────────┼─────┤
│ ７ │八十九年九月│戊○○  │三萬元  │每十天利息四千五百│身分證一張│
│    │十九日      │        │        │元，月息百分之五十│、面額三萬│
│    │            │        │        │三。              │元之本票一│
│    │            │        │        │                  │紙        │
├──┼──────┼────┼────┼─────────┼─────┤
│ ８ │九十年一月二│辛○    │二萬五千│每十天利息四千五百│身分證一張│
│    │十八日      │        │元      │元，月息百分之六十│、面額一萬│
│    │            │        │        │六。              │元之本票一│
│    │            │        │        │                  │紙        │
├──┼──────┼────┼────┼─────────┼─────┤
│ ９ │九十年三月五│子○○  │三萬五千│每十天利息六千元，│面額四萬元│
│    │日          │        │元      │月息百分之六十二。│之本票一紙│
├──┼──────┼────┼────┼─────────┼─────┤
│１０│八十九年二月│庚○○  │一萬元  │每十天利息二千元，│駕照一張、│
│    │六日        │        │        │月息百分之七十五。│面額三萬五│
│    │            │        │        │                  │千元之本票│
│    │            │        │        │                  │一紙      │
├──┼──────┼────┼────┼─────────┼─────┤
│１１│九十年四月六│癸○○  │三萬元  │每十天利息五千元，│面額二萬元│
│    │日          │        │        │月息百分之六十。  │之本票一紙│
├──┼──────┼────┼────┼─────────┼─────┤
│１２│九十一年一月│辰○○  │一萬元  │每十天利息五千元，│面額三萬五│
│    │二十五日    │        │        │月息百分之三百。  │千元之本票│
│  │            │        │        │                  │一紙、面額│
│    │            │        │        │                  │三萬五千元│
│    │            │        │        │                  │之支票一紙│
├──┼──────┼────┼────┼─────────┼─────┤
│１３│八十九年五月│丙○    │二萬元  │每十天利息一千元，│身分證一張│
│    │二十一日    │        │        │月息百分之十五    │、面額二萬│
│    │            │        │        │                  │元之本票一│
│    │            │        │        │                  │紙        │
├──┼──────┼────┼────┼─────────┼─────┤
│１４│九十年二月二│甲○○  │三萬元  │每八天利息五千五百│身分證一張│
│    │十六日      │        │        │元，月息百分之八十│（未扣案）│
│    │            │        │        │九。              │、本票三萬│
│    │            │        │        │                  │元        │
└──┴──────┴────┴────┴─────────┴─────┘
